臺灣高等法院刑事裁定
110年度毒抗字第1014號
抗  告  人
即  被  告  余志敏


                    （現於法務部○○○○○○○○○附設勒戒處所執行強制戒治中）
上列抗告人因聲請施以強制戒治案件，不服臺灣桃園地方法院中
華民國110年5月31日110年度毒聲字第1101號裁定（聲請案號：1
09年度毒偵字第3483號），提起抗告，本院裁定如下：
    主  文
抗告駁回。
    理  由
一、原裁定意旨略以：抗告人即被告甲○○（下稱被告）因施用第
    一級、第二級毒品犯行，前經原審法院以109年度毒聲字第8
    5號裁定令入勒戒處所施以觀察、勒戒，被告入所執行後，
    前揭勒戒處所以「前科紀錄與行為表現」、「臨床評估」、
    「社會穩定度」等項目下多種靜、動態因子綜合評估後，認
    被告仍有繼續施用毒品傾向，有法務部○○○○○○○○○○110年5月
    25日北女所衛字第11061002760號函所檢附之有無繼續施用
    毒品傾向證明書、有無繼續施用毒品傾向評估標準紀錄表在
    卷可參，爰依毒品危害防制條例第20條第2項後段規定，裁
    定令被告入戒治處所施以強制戒治，其期間為6個月以上，
    至無繼續強制戒治之必要為止，但最長不得逾1年等語。
二、抗告意旨略以：有無繼續施用毒品傾向之評估標準，乃作為
    勒戒處所是否提交檢察官向法院聲請強制戒治之篩選工具，
    依其評估標準量表所得分數，僅具有預測觀察勒戒者是否再
    犯施用毒品之風險高低而已，並不當然拘束法院。被告於原
    裁定前已斷絕毒品1年以上（加上觀察、勒戒期間），且入
    監執行觀察勒戒前尚有正當工作，也未與先前販賣、施用毒
    品之友人往來；另被告於109年5月5日與配偶結婚，且於結
    婚前曾在配偶之陪同下接受美沙冬戒癮治療，雖之後因更換
    至環境複雜之汽車旅館工作又沾染毒品，但配偶之鼓勵不曾
    間斷，且被告父親現因疾病需要被告陪同就醫、照顧；至於
    被告另因轉讓、販賣毒品案件於原審法院審理中，但此另案
    乃發生於本次採尿之前，不足作為評估現在有無施用毒品傾
    向之參考。請求法院重新審酌被告並無任何戒斷症狀、社會
    功能健全、支持系統良好，再犯施用毒品之風險有限，撤銷
    原裁定等語。
三、按「觀察、勒戒後，檢察官或少年法院（地方法院少年法庭
    ）依據勒戒處所之陳報，認受觀察、勒戒人無繼續施用毒品
    傾向者，應即釋放，並為不起訴之處分或不付審理之裁定；
    認受觀察、勒戒人有繼續施用毒品傾向者，檢察官應聲請法
    院裁定或由少年法院（地方法院少年法庭）裁定令入戒治處
    所強制戒治，其期間為6個月以上，至無繼續強制戒治之必
    要為止，但最長不得逾1年」，毒品危害防制條例第20條第2
    項定有明文。而有無繼續施用毒品傾向的評估標準，並非完
    全以受勒戒人勒戒後的結果為準，勒戒前的各種情況，仍應
    作為評估的依據。依勒戒處所評分說明手冊規定，是以前科
    紀錄與行為表現、臨床評估、社會穩定度三項合併計算分數
    ，每一大項皆有靜態因子與動態因子。先以靜態因子分數評
    分，靜態因子分數總分在60分（含）以上為「有繼續施用毒
    品傾向」：60分以下，與動態因子分數相加，如果總分在60
    分（含）以上，為「有繼續施用毒品傾向」。是被告有無「
    繼續施用毒品傾向」，係依具體個案的臨床實務及相關事證
    等情綜合判定，有其相當的專業依據及標準，且涉及專門醫
    學。又衡酌強制戒治的目的，是為協助施用毒品者戒斷毒品
    的心癮及身癮，所為的一種保安處分類型，而該評估標準是
    適用於每一位受觀察、勒戒處分之人，具一致性、普遍性、
    客觀性，並加以綜合判斷的結果，倘其評估由形式上觀察，
    無擅斷或濫權等明顯不當的情事，法院宜予以尊重。
四、經查：
  ㈠被告於執行觀察、勒戒期間，經法務部○○○○○○○○○○附設勒戒
    處所評定結果，認：①前科紀錄與行為表現部分合計為28分
    （毒品犯罪相關司法紀錄「有，8筆」上限10分、首次毒品
    犯罪年齡為「20歲以下」計10分、其他犯罪相關紀錄「有，
    4筆」計8分、入所時尿液毒品檢驗為「無藥物反應」計0分
    ，上開4項靜態因子合計為28分）；②臨床評估部分合計為33
    分（多重毒品濫用為「有，種類：海洛因、安非他命、K他
    命」計10分、合法物質濫用為「有，種類：菸」計2分、使
    用方式為「有注射使用」計10分、使用年數「超過一年」計
    10分），上開4項靜態因子合計為32分；精神疾病共病〈含反
    社會人格〉經評定為「無」計0分、臨床綜合評估〈含病識感
    、動機、態度、就醫意願〉評定為「正常」計1分，上開2項
    動態因子合計為1分）；③社會穩定度部分合計為0分（工作
    為「全職工作：餐廳員工」計0分，家人藥物濫用為「無」
    計0分，上開2項靜態因子合計0分；入所後家人是否訪視為
    「有，2次」計0分、出所後是否與家人同住為「是」計0分
    ，上開2項動態因子合計0分）。以上①至③部分之總分合計為
    61分（靜態因子共計60分，動態因子共計1分），而綜合判
    斷為「有繼續施用毒品傾向」一節，有該所依法務部於110
    年3月26日修正施行之「有無繼續施用毒品傾向評估標準」
    重新評估之「有無繼續施用毒品傾向證明書」、「有無既需
    施用毒品傾向評估標準紀錄表」附卷可稽（見109年度毒偵
    字第3483號卷，下稱毒偵卷，第235至237頁）。上開綜合判
    斷之結果，係該所相關專業知識經驗人士，於被告觀察、勒
    戒期間，依其本職學識就被告之前科紀錄及行為表現、臨床
    評估及社會穩定度等因素所為之綜合判斷，具有科學驗證所
    得之結論，足證該勒戒處所綜合評分者係依個案之臨床實務
    及具體事證，判定被告有繼續施用毒品傾向，且由形式上觀
    察，並無擅斷或濫權等明顯不當之情事，自得資為判斷被告
    有無繼續施用毒品傾向之證明。本件被告既有施用第一、二
    級毒品之事實，並由原審法院裁定送勒戒處所執行觀察、勒
    戒後，經勒戒處所依個案之臨床實務及具體事證，專業評估
    判定被告為「有繼續施用毒品傾向」，尚未戒除毒癮，則為
    降低其再次施用毒品之危險性，自有依法施以強制戒治之必
    要。
　㈡被告雖執前詞提起抗告。然：「有無繼續施用毒品傾向評估
    標準」，業經法務部洽請「衛生福利部」協助研修，案經邀
    集專家學者及相關機關研商後修成完竣，並自110年3月26日
    起實施，其中就「前科紀錄與行為表現」中之「毒品犯罪相
    關司法紀錄」、「其他犯罪相關紀錄」2題之計分方式，均
    改採總分以10分為上限一節，有法務部110年3月26日法矯字
    第11006001760號函存卷足參，則該評估標準乃係由具有相
    關專業知識經驗之人重新研修完成，並細分多種具體項目逐
    一評定，應可避免流於抽象、主觀之弊，及通過科學檢驗之
    要求，是該修正後之認定標準即難謂有何錯誤可言；抗告意
    旨中引用之2則本院裁定乃是針對「採行110年3月26日修正
    前」評估標準之不同個案，尚難比附援引。再者，司法實務
    或醫學臨床上，具有毒品前科紀錄者，或因長期有機會接觸
    毒品，或因欲藉由毒品作用暫時隔絕現實環境，其反覆性、
    繼續性再犯施用毒品行為之機率，確實較無毒品前科者為高
    ，故上開評估標準將受勒戒人之前科紀錄列入重要之評分項
    目，且於評分說明手冊明訂：所謂毒品犯罪相關司法紀錄，
    不論其為吸食施打、運輸、販賣、持有毒品或其他罪名，凡
    觸犯毒品危害防制條例、原肅清煙毒條例、原麻醉藥品管理
    條例或管制藥品管理條例相關刑罰規定者均屬之，觀察勒戒
    、強制戒治及緩起訴後不起訴的紀錄也列入毒品相關犯罪紀
    錄項目範圍。參以被告自91年起即因多項違反毒品危害防制
    條例案件，經法院裁定觀察、勒戒或判處罪刑並執行之紀錄
    ，有本院被告前案紀錄表在卷可參；其反覆施用毒品之前科
    紀錄，恰符合上開經驗法則，足見前揭評估標準將受勒戒人
    之前科紀錄做為重要評估依據，並無違法或不當之處；且法
    務部新修正之「有無繼續施用毒品傾向評估標準」，已就其
    中「毒品犯罪相關司法紀錄」、「其他犯罪相關紀錄」設有
    計分上限，當無過度評價抗告人前科紀錄之虞。此外，本案
    於109年4月14日採尿時，被告尚因「鴉片依賴，伴有戒斷；
    其他興奮劑濫用，伴有興奮劑引發之非特定精神病症」而經
    警送醫急診，有警詢筆錄及該日之衛生福利部桃園療養院診
    斷證明書存卷可查（見毒偵卷第11至13、81頁），可徵本案
    採尿當日被告確存有毒癮戒斷症狀；而被告於本案前即因施
    用毒品案件，經原審法院以108年度審訴字第1775號於109年
    2月4日判處罪刑（同年3月11日確定），被告旋於同年4月14
    日因本案施用毒品案件為警查獲，益徵被告戒除毒癮決心未
    堅，方一再觸犯施用毒品犯行；且由被告抗告意旨中所稱「
    於結婚前曾在配偶之陪同下接受美沙冬戒癮治療，之後因更
    換至環境複雜之汽車旅館工作又沾染毒品」一語，可見即便
    在配偶之協助下，被告仍再次觸犯施用毒品行為，足見支援
    系統尚不足督促、約束被告，且足認被告容易因環境變更而
    有再次觸犯法網之可能，是以被告前稱社會功能健全、支持
    系統良好，再犯施用毒品之風險有限等語，尚難遽採。
　㈢綜上所述，原審以檢察官聲請意旨並無不合，依毒品危害防
    制條例第20條第2項後段之規定，裁定被告令入戒治處所施
    以強制戒治，其期間為6個月以上，至無繼續強制戒治之必
    要為止，但最長不得逾1年，經核並無不合。抗告意旨徒以
    前詞指摘原裁定不當，請求撤銷原裁定，為無理由，應予駁
    回。　
五、據上論斷，依刑事訴訟法第412條，裁定如主文。
中　　華　　民　　國　　110 　年　　7 　　月　　7 　　日
                  刑事第十一庭  審判長法　官  周煙平
                                      法　官  連育群
                                      法　官  陳俞伶
以上正本證明與原本無異。
不得再抗告。
                                      書記官  朱家麒
中　　華　　民　　國　　110 　年　　7 　　月　　8 　　日